臺灣臺南地方法院民事判決　　九十年度簡上字第二六一號
　　上　訴　人　丙○○
　　法定代理人　乙○○
　　訴訟代理人　甲○○
右當事人間請求給付報酬事件，上訴人對於中華民國九十年十月二日臺灣臺南地方法
院臺南簡易庭九十年度南簡字第五一二號第一審判決提起上訴，本院判決如左：
    主      文
上訴駁回。
第二審訴訟費用由上訴人負擔。
    事      實
甲、上訴人方面：
一、聲明：求為判決：
(一)原判決廢棄。
(二)被上訴人應給付上訴人新台幣  (下同)三十二萬四千五百一十七元，及自起訴狀
    繕本送達之翌日起至清償日止，按週年利率百分之五計算之利息。
(三)第一、二審訴訟費由被上訴人負擔。
二、陳述：除與原判決記載相同者，茲引用之外，補稱：
(一)上訴人於民國八十九年六月十九日應徵被上訴人醫院急診部主治醫師，由被上訴
    人醫院急診部主任陳怡代理被上訴人與上訴人面談接洽後約定聘任一年，為期自
    八十九年七月一日起至九十年六月三十日止。雖上訴人所簽立之應聘同意書載有
    「受聘期間並依院方聘約規章從事」，但所謂「聘約規章」，應係指被上訴人發
    給上訴人聘書所載聘約內容而言，依被上訴人發給聘書所載聘約第六條、第八條
    「聘約期間內非經本院同意不得中途離職。」、「受聘人如違聘約，得負賠償本
    院違約金之責。」之約定。上訴人於九十年二月二十八日離職，係經被上訴人同
    意，有離識申請單及被上訴人於原審九十年四月二十六日答辯狀理由述及被上訴
    人基於醫療、道德及專業知識之要求，僅得同意上訴人二月二十八日離職，及被
    上訴人於　鈞院九十一年二月六日準備程序所述：我們同意上訴人離職沒錯，但
    並非免除其違約責任，可資佐證。此兩造合意終止聘約，上訴人自非屬違反聘期
    離職，應無賠償違約金之責可言。
(二)當事人為確保主契約債務之履行，固得約定債務人不履行債務時，應支付違約金
    之從契約，惟仍須經由雙方當事人意思表示之合致，始成為契約之內容（參民法
    第一百五十三條一項）。本件被上訴人於八十九年六月十九日應徵為被上訴人醫
    院為期一年之急診部主治醫師，經被上訴人醫院於當日同意錄用而提示上訴人在
    與聘書相連之應聘同意書上簽名蓋章及記載日期，則兩造關於聘僱契約及違約金
    約定，自應以聘書上所載聘約內容為依據。從而，如前述，上訴人在被上訴人同
　　意於受聘期間中途離職，無賠償違約之責。至於被上訴人所提出之醫師手冊五、
　　醫師違約辦法所載主治醫師期間離職者需扣一個月平均薪資之違約金，並非被上
　　訴人醫院與受聘醫師雙方意思表示合致之契約，乃被上訴人醫院未經受聘醫師同
　　意而為之片面規定，因未在上訴人於八十九年六月十九日簽立聘約時表示，自不
　　能成為兩造聘約容。被上訴人於原審辯稱：「．．．而依被告原已公佈週知之聘
　　約規章之醫師違約辦法中，雙方已有『受聘期間離職者，需扣一個月平均薪資之
　　違約金』之約定．．．」（見被上訴人於原審九十年四月二十六日所提答辯狀理
　　由二。），既無證據證明其所述公佈週知之事，自屬無據。又被上訴人於原審所
　　舉其醫院秘書室職員即證人陳仲儀固於九十年六月二十一日證述：上訴人到醫院
　　任職有告知醫師條款，有口頭告知如有違約離職要扣一個月違約金，上訴人報到
　　當天簽約，簽約時醫院寫的聘約書上有記載違約要賠償，經說明應聘條件後上訴
　　人才簽寫云云，乃偏頗被上訴人而為不實之證詞。因證人陳仲儀並無代理被上訴
　　人聘任上訴人為被上訴人醫院醫師之權限，有陳仲儀於上開期日證述沒有錄用上
　　訴人之准奪權、上訴人是經過同意錄用後，才與接洽，辦理手續等詞。及被上訴
　　人於原審九十年九月十一日所提辯論意旨自認行政人員辦理相關行政業務，本非
　　為代理之法律行為．．．」，則關於上人受聘為被上訴人醫院醫師之約定事項，
　　陳仲儀顯無參與置喙之餘地，又豈可能在被上訴人已聘任上訴人後，再代表被上
　　訴口頭告知醫師條款如有違約離職要扣一個月違約金。再就上訴人簽立應聘同意
　　書之日期為八十九年六月十九日，受聘之到職日期為八十九年七月一日，亦即上
　　訴人於八十九年七月一日向被上訴人醫院報到前已於八十九年六月十九日簽立應
　　聘同意書，足見證人陳仲儀證述，顯與事實不符，自不足採認。何況，陳仲儀果
　　真有於上訴人辦理報到時向上訴人表示違約離職要扣違約金，陳仲儀並無提出被
　　上訴人醫院所製作醫師手冊五所示醫師違約辦法之規定，以使上訴人清楚醫師違
　　約辦法之詳細內容，亦難認兩造就醫師違約辦法之規定有意思表示合致。從而，
　　被上訴人依未據經上訴人同意之醫師違約辦法規定，以上訴人受聘期間違反聘期
　　而離職應扣除一個月平均薪資違約金，以拒絕給上訴人九十年二月份服務於被上
　　訴人醫院之報酬，應屬無理由。
(三)從締約內容之自由而論，契約之基於定型化約款而立者，當事人一方以預先擬定
    之定型化約款，未經自由商議而訂立契約之內容，他方將可能隨時面臨不測之損
    害。因此，在避免不公平情況之司法控制上，於當事人發生條款疑義爭執時，必
    須於不利擬約人之解釋，此為附合契約之解釋原則。此外，民法第二百四十七條
    之一亦規定「依照當事人一方預定用於同類契約之條款而訂定之契約，為左例各
    款之約定，按其情形顯失公平者，該部分之約定無效：(1)免除或減輕預定契約條
　　款之當事人之責任者。(2)加重他方當事人之責任者。(3)使他方當事人拋棄權利或
　　限制其行使權利者(4)其他於他方當事人有重大不利者。」本件有關上訴人受聘於
　　被上訴人醫院急診部主治醫師所簽立及發給之應聘同意書、聘書，以及上訴人訴
　　訟上提出之醫師違約辦法，均係被上訴人所預先擬定內容用於聘任其醫院所需醫
　　師之條款，乃屬於民法第二百四十七條之一規定之定型化契約（又稱附合契約）
　　。依前開所述被上訴人發給之聘書所載聘約第六條、第八條「聘期間內非經同意
    不得中途離職。」、「受聘人如違聘約，得負賠償本院違約金之責。」之約定，
    受聘人即上訴人自得經被上訴人同意於受聘期中途離職，而不負賠償違約金之責
    。若依被上訴人所辯，在經被上訴人同意於受聘期間中途離職，仍不能解免違約
    金之責，則被上訴人醫院對同意與不同意醫師於聘約期間離職，均課以同額之違
    約金責任，將顯失公平。因此，對經被上訴人同意於受聘期間中途離職之上訴人
    ，若仍應受醫師違約辦法之規定扣薪，顯然不合被上訴人所發給聘書上聘約第六
    條、第八條之約定，而加重上訴人之責任，依上揭民法第二百四十七之一之規定
    ，被上訴人醫院所製作之違約辦法，對同意上訴人離職之情況，應屬無效。被上
　　訴人自不得依其所製作之醫師違約辦法之規定對上訴人扣薪以拒付薪資報酬。
(四)退而言之，兩造之聘約期間為一年，上訴人服務於上訴人醫院期間已有八個月，
　　且離職前約一個月已告知醫院急診部主任醫師陳怡，經被上訴人同意離職始於九
　　十年三月一日辦理離職手續，令被上訴人無因上訴人之離職而產生醫療上困擾或
　　損害，有證人陳怡於　鈞院九十一年四月十七日行準備程序時證述「．．．上訴
　　人於離職前大約於九十年二月底左右有告訴我，所以三月份就沒有排他的班，我
　　們的排班表約前一個月的月中之後就預排下個月的輪值表」可稽。因此，若　鈞
　　院採認被上訴所辯上訴人有違約離職要扣違約金，懇請　鈞院審酌上開所述上訴
　　人服務期間已逾聘約一半以上期間，並於離職前為預告通知等有利於上訴人之事
　　實，按上訴人尚未滿期服務期間四個月與聘約期間一年之比例，依民法第二百五
　　十一條之規定予以酌減違約金。亦即請求鈞院依上訴人服務被上訴人醫院離職前
　　六個月之平均薪資十三萬八千八百四十二元（見被上訴人於　鈞院所提丙○○醫
　　師薪資表）乘以十二分之四等於一十一萬二千九百四十七元，核為應負違約金之
　　金額，而准予上訴人向訴人求償扣除核減違約金後應給付之九十年二月份報酬計
　　二十一萬一千五百七十元，實感法便。
三、證據：援用第一審所提證據外，並聲請訊問證人陳怡。
乙、被上訴人方面：
一、聲明：求為判決：如主文所示。
二、陳述：除與原判決記載相同者，茲引用之外，補稱：
(一)上訴人於八十九年七月一日起應聘於被上訴人台南市立醫院，約定聘期一年，屬
    定期契約，故而上訴人遵守一年聘任期限之約定，應被解釋為系爭契約之重要事
    項。本件上訴人違反聘約規章，應負賠償違約金之責，除有上訴人所不否認之應
    聘同意書在卷外，更有陳仲儀在原審證實上訴人有被告知並了解違約應行賠償之
    約定；再者，違反聘期而離職應支付違約金，在醫界亦符合契約精神之常見約定
    ，上訴人諉為不知，令人訝異。
(二)上訴人於九十年二月底離職時，被上訴人依約扣取其該月份之薪資為違約金，此
    為上訴人辦理離職手續所知悉，故被上訴人僅係在一般行政管理之人員離職程序
    上同意上訴人辦已離職手續而離職，而非同意其離職並應免除違約責任，被上訴
    人依約行事，與法並無不合。
三、證據：除援用第一審所提證據外，補提上訴人八十九年七月份至九十年二月份薪
    資表一份。
    理      由
一、本件上訴人起訴主張：其於八十九年六月十九日應徵被上訴人醫院急診部主治醫
    師，聘任期間一年，自八十九年七月一日起至九十年六月三十日止。上訴人應聘
    時固簽立應聘同意書載有「受聘期間並依院方聘約規章從事」，但所謂「聘約規
    章」，應係指被上訴人發給上訴人聘書所載聘約內容而言，依被上訴人發給聘書
    所載聘約第六條、第八條「聘約期間內非經本院同意不得中途離職。」、「受聘
    人如違聘約，得負賠償本院違約金之責。」之約定。上訴人於九十年二月二十八
    日離職，係經被上訴人同意終止聘約，上訴人自非屬違反聘期離職，應無賠償違
    約金之責可言。又上訴人受被上訴人聘任為醫院急診部主治醫師，報酬係按月給
    付，上訴人九十年二月份之報酬，扣除勞保費及健保費分擔部分，計為三十二萬
    四千五百十七元，因被上訴人以上訴人受聘期間違反聘期而離職，依上訴人醫師
    手冊中醫師違約辦法第五項所載主治醫師期間離職者需扣一個月平均薪資之違約
    金，而拒絕給付。然該醫師違約辦法違約金所載非兩造意思表示合致之契約，乃
    被上訴人醫院之片面規定，自不能成為兩造聘約內容。果認係兩造契約之內容，
    亦屬定型化之附合契約，有民法第二百四十七條之一顯失公平之情形，該部分之
    約定無效。退而言之，兩造之約期為一年，上訴人服務被上訴人醫院已八個月，
    且離職前約一個月已告知醫院急診部主任醫師陳怡，經被上訴人同意離職始於九
    十年三月一日辦理離職手續，被上訴人無因上訴人之離職而產生醫療上困擾或損
    害，若認上訴人違約離職，亦應按上訴人尚未滿期服務期間之四個月與聘約期間
    一年之比例，依民法第二百五十一條之規定酌減違約金。爰依僱傭（醫師聘任）
    契約法律關係提起本件訴訟，訴請被告給付三十二萬四千五百一十七元及法定遲
    延利息云云。
二、被上訴人則以：上訴人於八十九年七月一日起應聘於被上訴人台南市立醫院擔任
    急診醫學科主治醫師，約定聘期一年，自八十九年七月一日起至九十年六月三十
    日止，合意成立僱傭（醫師聘任）之法律關係。為期一年之定期契約，期限應被
    視為契約之重要事項。本件上訴人違反聘約規章，應負賠償違約金之責，除有上
    訴人所不否認之應聘同意書在卷外，更有陳仲儀在原審證實上訴人有被告知並了
    解違約應賠償之約定；再者，違反聘期而離職應支付違約金，在醫界亦符合契約
    精神之常見約定，上訴人不得諉為不知。上訴人於九十年二月底離職時，被上訴
    人僅係在一般「行政管理離職程序上同意」上訴人辦理離職手續完成，而非同意
    其離職並應免除違約責任。本件上訴人未至契約期限屆滿，即行要求離職，其違
    反定期僱傭契約之期限約定，自屬違約，被上訴人依聘約規章扣上訴人一個月薪
    資（即九十年二月薪資三十二萬四千五百一十七元）作為違約金，並無不當等語
    ，資為抗辯。
三、上訴人主張：其於八十九年六月十九日應聘被上訴人醫院急診部主治醫師，聘任
    期間一年，自八十九年七月一日起至九十年六月三十日止，惟其工作至九十年二
    月二十八日離職等語，業據上訴人陳明在卷，並提出應聘同意書、聘書為證，為
    被上訴人所不爭執，可認上訴人此部分主張為真正。上訴人復主張：其工作至九
    十年二月二十八日經被上訴人同意終止聘約離職，被上訴人依非兩造聘僱契約內
    容，且係顯失公平，而為無效之上訴人片面規定之醫師手冊第五項所載主治醫師
　　期間離職者需扣一個月平均薪資之違約金為據，拒絕給付上訴人九十年二月份之
　　報酬三十二萬四千五百十七元云云。惟為被上訴人所否認，並以右揭情詞置辯。
    則本件首要認定為上訴人之醫師手冊第五項所載主治醫師期間離職者需扣一個月
    平均薪資之違約金，是否兩契約之內容，及兩造契約之約定有無顯失公平而為無
    效情事；若非無效，次應審認上訴人之離職是否係聘約期間經被上訴人同意，而
　　免負賠償違約金之責；再上訴人如應付違約金，末審查違約金是否過高，得否以
　　上訴人尚未滿期服務之四個月與聘約期間一年之比例酌減違約金，厥為兩造爭點
　　。經查：
    (一)按當事人互相表示意思一致者，無論其為明示或默示，契約即為成立。民法
        第一百五十三條定有明文。本件僱傭之法律關係存在，為兩造所不爭執，並
        有應聘同意書及聘書可證。應聘同意書記載：應聘人丙○○同意受聘貴院服
        務，為期自報到日起至民國九十年六月三十日止，受聘期間依院方聘約規章
        從事，絕無異議；聘書復載：茲敦聘丙○○先生為本院急診部主治醫師，並
        訂聘約如左：(1)薪俸按本院規定按月發給。(2)本聘書有效期間自民國八十九
        年七月一日起至民國九十年六月三十日止。(3)本約期滿本院如欲續聘，於期
        滿一個月前另送新約續聘，未送新約者係不予續聘。(4)受聘人服務期間依醫
        院規定繳交醫事人員證書及其他必要證件。(5)專任人員非經本院同意不得兼
        任院外職務或開業。(6)聘約期內非經本院同意不得中途離職。(7)遵守醫院一
        切規定盡忠職守。(8)受聘人如違約，得負賠償本院違約金之責。就該應聘同
        意書及聘書文義觀之，兩造間有附合契約之「聘約規章」存在甚明。又證人
        即被上訴人醫院急診部主任陳怡證稱：醫師手冊是全院之規定等詞。而被上
        訴人提出之台南市立醫院醫師手冊內容規定無非以：住院醫師、主治醫師晉
        升規定、台南市立醫院院內醫師升任主治醫師申請辦法，醫師休假辦法，醫
        師在職進休補助辦法，學術演講及論文獎勵辦法，醫師違約辦法，醫師各項
        福利簡介，台南市立醫院醫師喪喜慶應酬標準，醫師就醫折扣標準，證書、
　　　　執照管理辦法，病歷管理規章，院內感染控制事項，圖書管理辦法，員工旅
　　　　遊及聚餐之補助辦法等，均屬被上訴人醫院與院內醫師或從業人員之規章。
　　　　然上訴人並未就其應聘同意書所載之「院方聘約規章」提出供審認。則證人
　　　　陳怡所證述，台南市立醫院醫師手冊是全院之規定足可採信，該醫師手冊內
　　　　容之規定，足認是上訴人簽立應聘同意書所指之「院方聘約規章」，係兩造
　　　　契約之一部無疑。再證人即被上訴人醫院秘書室職員陳仲儀證稱：被上訴人
        到醫院任職報到由伊辦理，並代表醫院口頭告知醫師條款（指上訴人之醫師
        手冊）及違約離職要扣一個月薪資之違約金，說明應聘條件後，上訴人才在
        醫院所寫之前開聘書簽名；應聘同意書亦是伊交給上訴人簽名等語。則兩造
        對於聘僱契約於簽立應聘同意書時即已成立，上訴人報到時證人陳仲儀代表
        醫院再予告知聘約規章即台南市立醫院醫師手冊內容，尚符常情，亦可採信
　　　　。是上訴人主張該醫師手冊為被上訴人醫院之片面規定，非兩造意思表示合
　　　　致之契約，不能成為聘約內容，即無可採。另就前開應聘同意書、聘書及台
　　　　南市立醫院醫師手冊內容以觀，均屬一般契約訂定之必要規定，尚無免除或
　　　　減輕預定契約條款之當事人之責任或加重他方當事人之責任或使他方當事人
　　　　拋棄權利或限制其行使權利或其他於他方當事人有重大不利情事，亦經本院
　　　　核實無誤。上訴人主張該契約顯失公平而為無效，亦屬無據。
    (二)又上訴人主張其應聘至九十年二月二十八日離職，有簽離職申請單，經被上
        訴人同意，始中途離職，符聘書第六條規定之聘約期內經被上訴人同意始中
        途離職規定，並無違約，不負賠償違約金之責任云云。惟為被上訴人所否認
        ，並辯稱：上訴人於九十年二月底離職時，被上訴人僅係在一般行政管理離
        職程序上同意上訴人辦理離職手續完成，而非同意其離職並應免除違約責任
        等詞。並提出上訴人所不爭執之離職申請書一紙為證。查該離職申請書中申
        請離職原因，上訴人記載「辭職」；證人陳怡復在其上註明「請醫院注意合
        約之合法性」；會簽部門計有：總務課、資材組、病歷室、圖書室、秘書室
        、會計課、出納組、人事課等。就該離職申請單所載應會簽課室以觀，應係
        醫院員工辦理離職手續時，用以確認該員工已將任職期間借用公物歸還之簽
        認，此為一般機關或公司行號所慣用。果被上訴人同意上訴人離職，應由上
        訴人簽請其直屬長官或經營者許可，無會其他行政課室簽認之必要；另上訴
        人之直屬長官即被上訴人急診部主任陳怡亦於上訴人離職請單上批註「請醫
        院注意合約的合法性」字義，用以提醒被上訴人醫院之行政人員，依兩造合
        約行使權利，若被上訴人同意上訴人僱傭期間中途離職，上訴人之直屬長官
        即急診部主任陳怡亦應被告知，即無該記載之必要。況證人陳怡亦於本院證
        稱：上訴人提出離職申請書的時候，伊在上面批示注意合約的合法性，因為
        上訴人的合約還沒有滿等語。要不能以上訴人離職經醫院各課室簽認公務歸
　　　　還離職手續一環之離職申請單，遽謂被上訴人「同意」原告提前離職。再依
　　　　兩造前述僱傭契約，上訴人應任職至九十年六月三十日，其僅工作至九十年
　　　　二月二十八日，顯違聘書第六條：聘約期間內非經本院（被上訴人）同意，
　　　　不得中途離職之約定。上訴人違約事實顯然，所辯未違反契約，無違約金之
　　　　賠償責任，亦不足採。
    (三)再按約定之違約金額過高者，法院得減至相當之數額，固為民法第二百五十
        二條所明定。但契約當事人約定之違約金是否過高，應依一般客觀之事實、
        社會經濟狀況、當事人實際上所受損害及債務人如能如期履行債務時，債權
        人可享受之一切利益為衡量標準。本院審酌兩造之契約僅一年，屬短期契約
        ，而上訴人在被上訴人醫院任職工作為急診室之主治醫師，極具專業，非一
　　　　般僅具有醫師資格之人可從事，可代替性不高，上訴人中途離職必造成被上
　　　　訴人一時尋找醫師之困難，且兩造所約定之違約金具有懲罰性質等情狀，認
　　　　兩造以一個月平均薪資定為違約金之計算，並無過高情形，上訴人主張以尚
　　　　未滿期服務期間之四個月與聘約期間一年之比例酌減，尚屬無據。另依兩造
　　　　聘書第八條：受聘人如違約，得負賠償本院違約金之責及前述契約內容一部
　　　　之台南市立醫院醫師手冊第五項醫師違約辦法約定：主治醫師受聘期間離職
　　　　者需扣一個月平均薪資；平均薪資謂離職前六個月內薪資及執行業務所得之
　　　　平均數。本件上訴人在被上訴人處任職自八十九年七月一日起至九十年二月
　　　　二十八日止，其任職前六個月即九十年二月、一月及八十九年十二月、十一
　　　　月、十月、九月份應領薪資分別為三十二萬五千八百元、三十五萬一千七百
　　　　五十元、三十三萬三千六百零六元、三十五萬七千三百元、三十四萬五千零
　　　　五十元、三十二萬五千六百四十四元，有被上訴人提出為上訴人所不爭執之
　　　　上訴人薪資表可參。則上訴人離職前六個月之一個月平均薪資為三十三萬九
　　　　千八百五十八元【325800+351750+333606+357300+345050+325644=0000000
　　　　；0000000/6  =339858】，被上訴人據此金額為違約金賠償計算，並無不當
　　　　，即屬可採。
三、綜上所述，本件上訴人九十年二月份之薪資報酬為三十二萬五千八百元扣除勞健
    保費一千二百八十三元後為三十二萬四千五百一十七元，因違約經被上訴人扣一
    個月平均薪資三十三萬九千八百五十八元，尚不足一萬五千三百四十一元。從而
    ，上訴人主張本於僱傭（醫師聘任）契約之法律關係，請求被上訴人給付三十二
    萬四千五百一十七元，及自起訴狀繕本送達之翌日起至清償日止，按週年利率百
    分之五計算之利息，為無理由，不應准許。原審為上訴人敗訴之判決，及駁回其
    假執行之聲請，並無不合。上訴意旨指摘原判決不當，求予廢棄改判，為無理由
    ，應予駁回。
四、據上論結，本件上訴為無理由，依民事訴訟法第四百三十六條之一第三項、第四
    百四十九條第一項、第七十八條，判決如主文。
中　　　華　　　民　　　國　　九十一　　年　　　五　　　月　　三十  　　日
                                    臺灣臺南地方法院民事第一庭
~B審判長法官　周　素　秋
~B　　　法官　童　來　好
~B　　　法官　蘇　清　水
右正本證明與原本無異。
本件不得上訴。
中　　　華　　　民　　　國　　九十一　　年　　　五　　　月　　三十  　　日
~B　　　法院書記官　陳金堂
